【裁判字號】    94,上,927
【裁判日期】    950927
【裁判案由】    拆屋還地
【裁判全文】
臺灣高等法院民事判決                   94年度上字第927號
上  訴  人  己○○
            甲○○○
            戊○○
            庚○○
            辛○○
            丙○○
共      同
訴訟代理人  官朝永律師
被  上訴人  乙○○
訴訟代理人  丁○○
上列當事人間拆屋還地事件，上訴人對於中華民國94年9月15日
臺灣宜蘭地方法院93年度訴字第360號第一審判決提起上訴，經
本院於95年9月20日言詞辯論終結，判決如下：
    主  文
上訴駁回。
第二審訴訟費用由上訴人連帶負擔。
    事實及理由
一、被上訴人起訴主張：坐落宜蘭縣宜蘭市○○段165 地號土地
    （重測前為革新段616 地號），為伊、原審被告莊朝炳、莊
    朝坤、上訴人庚○○、上訴人之被繼承人莊朝宗及訴外人何
    阿鶴、張玲玥、莊朝安、莊朝男、莊勇、林德旺、黃惠龍、
    莊邦彥、莊邦光、莊邦典、莊柏、莊金惠、莊國瑞等人所共
    有。詎上訴人之被繼承人莊朝宗未經全體共有人同意，逕在
    系爭土地上興建如原判決附圖所示編號165-A001之一層樓鐵
    皮及磚造平房、編號165-A005之RC造二層房屋，莊朝宗已於
    93年1月25日死亡，上開建物由上訴人6人共同繼承。另訴外
    人莊金英亦未經全體共有人同意，於系爭土地上興建如原判
    決附圖所示編號165-A002之一層樓土造平房、編號165-A003
    之水井、編號165-A006之一層樓磚造平房、編號165-A007之
    鐵棚架，莊金英於48年1月29 日死亡，該建物及地上物由原
    審被告莊朝炳、莊朝坤、莊朝章、莊鶴蘭、莊朝興、吳莊粉
    、莊美子、莊阿葉等8人（下稱莊朝炳等8人）共同繼承。上
    訴人及原審被告莊朝炳等8 人無法證明被繼承人於興建時，
    已得全體共有人同意。爰依民法第767條、第821條等規定，
    請求判命：(一)上訴人應將原判決附圖所示編號165-A001（面
    積154.83平方公尺）之一層樓鐵皮及磚造平房、編號165-A0
    05（面積94.03 平方公尺）ＲＣ造二層房屋拆除，並將土地
    返還被上訴人及其餘共有人；(二)原審被告莊朝炳等8 人應將
    原判決附圖所示編號165-A002之一層樓土造平房、編號165-
    A003之水井、編號165-A006之一層樓磚造平房，編號165-A0
    07之鐵棚架拆除，並將土地返還被上訴人及其餘共有人；(三)
    願供擔保請准宣告假執行等情。
    原審判准被上訴人之(一)、(二)請求，並就(二)原審被告莊朝炳等
    8 人拆屋還地之履行期間酌定為三個月，及諭知兩造准免假
    執行之擔保金額。
    本件僅上訴人提起第二審上訴，原審被告莊朝炳等8 人對原
    審判決敗訴部分並未聲明不服。
    被上訴人於第二審聲明：上訴駁回。
二、上訴人係以：(一)渠等被繼承人莊朝宗為系爭土地共有人之一
    ，編號165-A001之房屋為渠等之先祖所建，年代久遠，不知
    何時所建；編號165-A005房屋係渠等父親莊朝宗於64年間興
    建，從宜蘭市公所95年1月16日市工字第950000990號函附具
    之上開建物64年12月5日宜市建字第16008號完工證明，有全
    體共有人於64年11月間所簽立之同意書，足證上開二建物坐
    落之基地特定部分，已經當時全體共有人協議分歸由莊朝宗
    占有使用，占用之面積並未逾其應有部分計算所得之面積。
    (二)同意書上有關被上訴人之印文，依經驗法則判斷，並非新
    刻之印文，不能以30年後無法證明該印文為被上訴人所有，
    而認定係莊朝宗所偽造。另莊阿肯、莊俊昌、莊長塗等人之
    印文，筆畫形狀各異，顯非出於同一人之手，使用年代各異
    ，應認為係真正。渠等基於繼承之法律關係，自得繼續占有
    使用系爭土地之特定部分，被上訴人於65年間始自他共有人
    受讓應有部分，於受讓當時系爭房屋業已存在，依最高法院
    93 年度台上字第863號判決要旨，被上訴人應受原分管契約
    之拘束。(三)退步縱令當時之共有人間無明示之分管協議，然
    被上訴人對於渠等占有系爭土地30年以上，從未干涉，依最
    高法院83年度台上字第1377號判決要旨，亦得認為有默示之
    分管協議。(四)系爭土地共有人間倘均不受分管契約之拘束，
    被上訴人得請求拆屋還地者，惟拆除之後除非被上訴人另提
    起分割共有物之訴，否則仍無法於系爭土地之特定部分使用
    收益，可見被上訴人因權利行使所能取得之利益極少，惟拆
    除兩棟房屋致渠等及社會資源所受損失甚大，被上訴人為本
    件請求，依民法第148條 規定應為法所不許等語抗辯。聲明
    ：
    (一)原判決關於命上訴人應將坐落宜 蘭縣宜蘭市○○段165地
    號土地上，如原判決附圖編號165-A001、面積154.83平方公
    尺之一層樓鐵皮及磚造平房，及 編號165-A005、面積94.03
    平方公尺之ＲＣ造一、二層房屋拆除，並將土地返還被上訴
    人及其餘共有人部分與該部分假執行宣告暨負擔該部分訴訟
    費用之裁判均廢棄。(二)上開廢棄部分，被上訴人在第一審之
    訴及其假執行之聲請均駁回。
三、本件不爭執之事實：
  (一)坐落宜蘭縣宜蘭市○○段165地號（重測前為革新段616地號
    ）土地，現在之所有權人為：被上訴人（應有部分為323/21
    00）、原審被告莊朝炳、莊朝坤（應有部分各為147/2100）
    、上訴人庚○○（應有部分為1/25）、訴外人何阿鶴（應有
    部分為50/2100 ）、上訴人之被繼承人莊朝宗（應有部分為
    304/2100）、張玲玥（應有部分為75/2100） 、莊朝安、莊
    朝男、莊勇（應有部分各為23/210）、林德旺（應有部分為
    1/25）、黃惠龍（應有部分為84/ 2100）、莊邦彥、莊邦光
    、莊邦典、莊柏、莊金惠、莊國瑞（應有部分各為 56/6300
    ）等人，有土地登記簿謄本可按（原審卷第105-109頁）。
  (二)上訴人之先祖於系爭土地上興建如原判決附圖所示編號165-
    A001（面積154.83平方公尺）之一層樓鐵皮暨磚造平房（門
    牌：宜蘭市○○路476 號），其後由上訴人之被繼承人莊朝
    宗繼承。另上訴人之被繼承人莊朝宗於64年間於系爭土地上
    興建如原判決附圖所示編號165-A005（面積94.03 平方公尺
    ）之ＲＣ造二層房屋（門牌：宜蘭市○○路480號）。 莊朝
    宗於93年1月25日 死亡，上開二建物由上訴人共同繼承，業
    據被上訴人提出莊朝宗之繼承系統表、戶籍謄本為證，並經
    原審會同宜蘭縣宜蘭地政事務所到場勘驗及測量明確，有勘
    驗筆錄、複丈成果圖及照片附卷可稽（原審卷第36-38、40-
    41、44、72-89頁）。
四、本件重要爭點在於：(一)上訴人庚○○、上訴人之被繼承人莊
    朝宗二人均為系爭土地之共有人，得否在系爭土地上如原判
    決附圖編號165-A001、165-A005所示之特定部分占有使用？
    (二)有無得到全體共有人之同意？
五、上訴人庚○○、上訴人之被繼承人莊朝宗二人均為系爭土地
    之共有人，得否在系爭土地上如原判決附圖編號165-A001、
    165-A005所示之特定部分占有使用？
  (一)按各共有人按其應有部分，對於共有物之全部雖有使用收益
    之權，惟共有人對共有物之特定部分使用收益，仍須徵得他
    共有人全體之同意，非謂共有人得對共有物之全部或任何一
    部有自由使用收益之權利，如共有人不顧他共有人之利益，
    而就共有物之全部或一部任意使用收益，即屬侵害他共有人
    之權利，最高法院62年台上字第1803號判例著有明文。
  (二)本件上訴人庚○○及上訴人之被繼承人莊朝宗雖為系爭土地
    之共有人，惟參照前開判例見解，渠等欲就系爭土地上如原
    判決附圖編號165-A001、165-A005所示之特定部分占用，仍
    須徵得其他全體共有人之同意，始屬適法。至於上訴人占用
    特定部分之面積，有無超過莊朝宗、上訴人庚○○按應有部
    分計得之面積，不在所問，故上訴人執詞：渠等占用部分並
    未超過按應有部分計得之面積，即足作為占用系爭土地特定
    部分之正當權源云云，容有誤解。
六、有無得到全體共有人之同意？
  (一)上訴人辯稱：於64年間興建編號165-A005建物時，上開二建
    物占用系爭土地之特定部分，已徵得當時全體共有人之同意
    ，有完工證明書及同意書可參，可見全體共有人間有明示之
    分管協議存在，並均按年繳納房屋稅；另被上訴人30餘年未
    表示任何意見，亦可知共有人間有默示之分管協議存在等節
    ，並提出完工證明書、繳納房屋稅之函件及共有人之同意書
    為憑（原審卷第30-31頁，本院卷第78-79頁）；惟為被上訴
    人所否認。
  (二)查上訴人提出之繳納房屋稅函件（原審卷第30頁），僅係稅
    捐單位憑為課稅之行政文書。至於建築物完工證明書（原審
    卷第31頁），僅係實施都市計畫以外地區建築物竣工之證明
    ，就該建築構造安全及基地產權有關爭執時，由業主自行查
    明負責，亦於完工證明書之附註欄記載綦詳，是僅憑上開二
    文件尚不足作為占用系爭土地特定部分之依據。
  (三)上訴人辯稱：上開二建物占用系爭土地之特定部分，已於64
    年間徵得全體共有人之同意，共有人間有明示之分管協議存
    在（本院卷第57頁），固提出64年11月之同意書為憑（本院
    卷第78-79頁）。查 該份同意書雖係莊朝宗於建竣原判決附
    圖所示編號165-A005之二層房屋完工證明時，向宜蘭縣宜蘭
    市公所檢附之資料，業經宜蘭縣宜蘭市公所留存在案，並非
    該所出具之公文書，性質上仍屬私文書，業據被上訴人否認
    為真正。經查：
    1.系爭土地於64年間之共有人為：莊阿肯、莊俊昌、莊啟明
      、莊朝炳、莊朝坤、莊長塗、劉燦墀、劉燦源、劉榮枝、
      乙○○、何阿鶴、莊木火、莊林阿妹、莊朝宗等14人，有
      系爭土地之舊登記謄本可按（本院卷第64- 67頁）。
    2.上訴人提出之64年11月「同意書」，其內記載：「茲關宜
      蘭市○○段○段616 建地壹筆，業經共業所有權人於民國
      六十四年十月二十五日開會協議，已同意分配各共有人持
      份位置完畢，並承認共有人莊朝宗新建房屋位置，嗣後絕
      無異議」等語，並有上開共有人除劉燦墀、劉燦源以外之
      12 人簽名及印文。
    3.但查共有人14人中有3人早已死亡：莊俊昌於35 年間即去
      世，莊阿肯於41年11月15日去世，劉榮枝於47年12月23日
      去世，此有莊俊昌之戶籍登記申請書、莊阿肯及劉榮枝之
      戶籍謄本足憑（本院卷第80-82 頁）；其中劉榮枝之繼承
      人劉燦源亦到庭證述：其父過世許久，伊不可能持父親劉
      榮枝之印章蓋印，亦從未聽聞其兄劉燦墀提及蓋父親劉榮
      枝之印章等語（本院卷第156頁反面、157頁）。是則，上
      開莊俊昌、莊阿肯及劉榮枝３人簽名及印文之真正，顯有
      疑問。
    4.同意書上有關「乙○○」（被上訴人）之姓名及印文，業
      據被上訴人否認為真正（本院卷第74頁）。雖上訴人指摘
      ：被上訴人係臨訟故意否認云云，惟將同意書上「乙○○
      」之簽名（本院卷第68頁）與被上訴人本人到庭之簽名字
      跡、本院卷內送達證書上之簽名（本院卷第83、144頁 ）
      ，經以肉眼觀察明顯可知出自不同手筆。另同意書上「乙
      ○○」之印文字體，係楷書；而本院依上訴人聲請所能調
      得被上訴人之印鑑（宜蘭市農會宜蘭礁溪四城郵局開戶及
      宜蘭市戶政事務所留存之印鑑證明，均為同一，係篆書字
      體，本院卷第96、100、121頁），二者之字體殊異；另被
      上訴人於起訴狀、委任狀及法院送達證書上所蓋用之印文
      （原審卷第4、18頁，本院卷第11、52頁），字 體雖同為
      楷書字體，惟自同意書上「莊」字之「爿」已達邊線，而
      起訴狀、委任狀及法院送達證書上「莊」字之「爿」則距
      邊線尚遠，即明印章差異之所在。此外，上訴人復未另行
      舉證，尚難認為同意書上「乙○○」之簽名及印文確為真
      正，而得認定被上訴人前曾同意分管之協議一事。上訴人
      雖辯稱：被上訴人之父莊洋河在系爭土地上設定地上權，
      且在附近之重測前革新段612地號上建屋，於 本院另案94
      年度上字第805號案件中陳述其經全體共有人同意，益 證
      被上訴人亦同意上訴人之被繼承人莊朝宗於系爭土地上建
      屋占用一節。惟查：被上訴人之父莊洋河於38年11月24日
      在系爭土地上設定地上權（本院卷第67頁），尚無從據以
      推知本件上訴人主張：於64年間全體共有人成立明示分管
      協議之事實。至於被上訴人於另案本院94年度上字第805
      號拆屋還地事件中，所為已經全體共有人同意而在612 地
      號土地上特定部分蓋屋之辯解，未被法院採認，仍判決被
      上訴人應拆除在612地號 特定部分興建之房屋及還地，並
      已確定在案（判決見本院卷第168- 173頁），則上訴人執
      被上訴人在另案中之辯解作為渠等在系爭土地特定部分占
      用，已得被上訴人同意之理由，尚非可採。
    5.另共有人何阿鶴雖證稱：同意書上伊之印文為真正在卷（
      本院卷第196 頁反面），惟對於是否確於64年10月25日全
      體共有人開會到現場指界一節不復記憶（本院卷第197 頁
      ）。再參共有人莊朝坤於本審亦證陳：同意書上「莊朝坤
      」之印文為真正，惟非常確定並無共有人開會一事，並無
      與莊朝宗及其他共有人至系爭土地指出莊朝宗建屋大小及
      坐落位置之情（本院卷第157頁反面、158頁）。另共有人
      劉燦源到庭證述：伊與其兄劉燦墀（由劉燦源代理）曾收
      取使用報酬，而將系爭土地渠等之應有部分供莊朝宗使用
      ，確認上訴人提出之暫收條為真正（本院卷第164頁），
      惟渠等兄弟實際上並不知道自己之應有部分位置坐落何處
      ，並無在64年10月間系爭土地共有人開會分配共有人占用
      位置一事（本院卷第157頁）。 綜合上開三位證人之證詞
      可知：同意書上有關「何阿鶴」、「莊朝坤」之印文雖為
      真正；惟實際上並無於64年10月25日系爭土地共有人開會
      協議分配各共有人持份位置一事，則同意書所載內容並非
      真實。
    6.依上所陳，上訴人提出之繳納房屋稅函件及完工證明書，
      尚不足作為上訴人得占有使用系爭土地特定部分之依憑。
      至於上訴人提出之64年11月同意書，因共有人莊阿肯、莊
      俊昌、劉榮枝等3 人已死亡；被上訴人之簽名及印文亦無
      證據證明為真正；且依證人何阿鶴、莊朝坤及劉燦墀之證
      詞，亦無法證明同意書上所載「系爭土地共有人於64年10
      月25日開會分配各自占用位置」之內容為實在。是依上訴
      人提出之證據及證人證詞，尚無從證明系爭土地之全體共
      有人確有分管之明示協議。
  (四)上訴人另以：被上訴人30餘年未表示任何意見，可認為全體
    共有人間有默示之分管協議存在置辯。惟查：
    1.按共有物分管契約，不以共有人明示之意思表示為限，共
      有人默示之意思表示亦包括在內，惟所謂默示之意思表示
      ，係指依共有人之舉動或其他情事，足以間接推知其效果
      意思者而言；惟所謂默示之意思表示，係指依表意人之舉
      動或其他情事，足以間接推知其效果意思者而言，若單純
      之沈默，除有特別情事，依社會觀念可認為一定意思表示
      者外，不得謂為默示之意思表示，最高法院29年上字第
      762 號判例著有明文。易言之，沈默係單純之不作為，並
      非間接意思表示，除法律或契約規定外，原則上不生法律
      效果。默示之意思表示則係以言詞文字以外之其他方法間
      接使人推知其意思，原則上與明示之意思表示有同一之效
      力。
      本件被上訴人之住處（宜蘭市○○路○段510號）距離上訴
      人所有系爭二房屋（同段476、480號）不遠，對於上訴人
      所有房屋占用系爭土地特定部分之情形固知悉甚久，被上
      訴人多年來縱未表示反對，參照前開說明，要僅屬單純之
      沈默而未加異議，不生任何法律效果。上訴人並未舉證證
      明被上訴人究有任何舉動或其他情事，足以間接推知其效
      果意思，亦難認為被上訴人有默示同意分管之協議。
    2.再按共有物分管之約定，不以訂立書面為要件，倘共有人
      間實際上劃定使用範圍，對各自占有管領之部分互相容忍
      ，對於他共有人使用、收益各自占有之土地，未予干涉，
      已歷有年所，即非不得認有默示分管契約之存在，固有最
      高法院83年度台上字第1377號判決之意見，惟上開判決之
      默示分管契約，係指：全體共有人實際上均各自劃定使用
      範圍，各共有人間對他共有人占有管領之部分均互相容忍
      ，未予干涉多年而言；尚非謂；共有人中有自行占有管領
      特定範圍，其他共有人未制止異議，即係共有人成立默示
      之分管契約。
      系爭土地於64年間，共有人中已有莊俊昌、莊阿肯、劉榮
      枝等3 人死亡；另共有人劉燦源證述：不知自己應有部分
      之坐落位置何在（本院卷第157 頁反面），可見：當時並
      無全體共有人每人各自實際劃定使用範圍之情事，自無足
      成立默示之分管協議。
  (五)上訴人末辯：被上訴人請求渠等拆屋還地，係濫用權利，依
    民法第148 條規定，為法所不許一節。惟按各共有人按其應
    有部分，對於共有物之全部有使用收益之權，各共有人回復
    共有物之，僅得為共有人全體之利益為之，民法第818 條、
    第821 條但書規定甚明。被上訴人本於上開規定，請求上訴
    人拆除占用系爭土地上特定部分之房屋，將占用部分之土地
    返還予全體共有人，性質上係為全體共有人回復系爭土地之
    完整所有權，係依法正當行使權利，並非為被上訴人個人利
    益而為，核無濫用權利可言，故上訴人上開辯解，亦無足取
    。
七、綜上所述，被上訴人依民法第767條、第821條等規定，請求
    上訴人拆除占用系爭土地特定部分即如原判決附圖編號165-
    A001及165-A005所示之房屋，並將占用部分之土地返還與被
    上訴人及其他共有人，為有理由，應予准許。原審判命上訴
    人敗訴，於法並無不合。上訴意旨指摘原判決不當，求予廢
    棄改判，為無理由，應予駁回。
八、據上論結：本件上訴為無理由，依民事訴訟法第449條第1項
    、第85條第2項，判決如主文。
中    華    民    國    95    年    9    月     27    日
                  民事第一庭
                      審判長法  官  張耀彩
                            法  官  盧彥如
                            法  官  林金吾
正本係照原本作成。
如不服本判決，應於收受送達後20日內向本院提出上訴書狀，其
未表明上訴理由者，應於提出上訴後20日內向本院補提理由書狀
（均須按他造當事人之人數附繕本）上訴時應提出委任律師或具
有律師資格之人之委任狀；委任有律師資格者，另應附具律師資
格證書及釋明委任人與受任人有民事訴訟法第466條之1第1項但
書或第2項（詳附註）所定關係之釋明文書影本。
中    華    民    國    95    年    9     月    27    日
                            書記官  張淑芳
附註：
民事訴訟法第466條之1（第1項、第2項）：
對於第二審判決上訴，上訴人應委任律師為訴訟代理人。但上訴
人或其他法定代理人具有律師資格者，不在此限。
上訴人之配偶、三親等內之血親、二親等內之姻親，或上訴人為
法人、中央或地方機關時，其所屬專任人員具有律師資格並經法
院認為適當者，亦得為第三審訴訟代理人。


司法院資訊處製作；財團法人民間司法改革基金會備份。
